臺灣基隆地方法院民事判決  
110年度家繼訴字第32號
原      告  劉彥成  

訴訟代理人  蔡睿元律師
被      告  劉彥良  


訴訟代理人  陳彥旭律師
上列當事人間請求特留分扣減事件，本院於民國111年3月9日言
詞辯論終結，判決如下：
    主    文
被告應將如附表一所示之不動產，分別於民國110年3月2日、同
年3月10日所為之遺囑繼承登記予以塗銷。
訴訟費用由被告負擔。
    事實及理由
一、原告起訴主張：兩造之母即被繼承人劉王金女（下稱被繼承
    人）於民國110年1月7日死亡，遺有如附表二所示之財產（
    下稱系爭遺產），其法定繼承人為兩造及訴外人劉玫蘭。然
    被繼承人生前於101年4月6日經臺灣士林地方法院所屬民間
    公證人陳志浩事務所預立公證遺囑（下稱系爭遺囑），內容
    載明：「一、本人所有座落於新北市○○區○○段0000地號土地
    及其上建物（門牌地址：新北市○○區○○街00巷00○0號）、雲
    林縣○○鎮○○段000000000○000000000○000000000地號土地、
    新北市雙溪區石笋段0000-0000、0000-0000、0000-0000、0
    104、0114地號土地全部由叁子劉彥良（身分證字號Z000000
    000)單獨繼承。」等語，而被繼承人除系爭遺囑內容所示之
    不動產外，並無其他之不動產，且被繼承人所遺如附表二所
    示不動產價值共為新臺幣（下同）7,234,057元，股票及存
    款共99,910元，因原告之特留分為6分之1，則依被繼承人之
    遺產價值共7,333,967元為計算，原告特留分之權利價值應
    為1,222,328元，惟被告依系爭遺囑將如附表一所示不動產
    （下稱系爭不動產）辦理遺囑繼承登記取得所有權後，被繼
    承人所留之其餘遺產僅剩股票及存款共99,910元，縱將之平
    均分配與兩造及訴外人劉玫蘭，原告亦僅分得33,303元，尚
    不足原告之特留分額1,222,328元，可見系爭遺囑之内容，
    致原告可分得之遺產，不足其應得之特留分額，顯已侵害原
    告之特留分，爰類推適用民法第1225條規定行使扣減權，系
    爭不動產即應回復為全體繼承人公同共有，而被告將系爭不
    動產辦理遺囑繼承登記為其所有，已妨害原告之所有權行使
    ，原告既為公同共有人，爰依民法第828條第2項、第821條
    及第767條第1項中段規定之所有權妨害除去請求權，請求被
    告將系爭不動產之遺囑繼承登記予以塗銷等語。並聲明：被
    告應將附表一所示不動產之遺囑繼承登記予以塗銷。
二、被告則以：系爭遺囑指定之分割方法並未侵害原告之特留分
    ，蓋系爭遺囑第一段僅就系爭不動產部分表示由被告繼承，
    至於動產部分則未以遺囑表示意見，故此部分並未侵害原告
    之特留分，且系爭不動產之價值係浮動的，其中附表二編
    號7至9之土地為公同共有，尚需經鑑定始知價值，在未經鑑
    定前無法確定系爭遺囑指定之分割方法是否有侵害原告之特
    留分。況縱有侵害原告之特留分，因被繼承人於101年4月6
    日所立之系爭遺囑，係依據公證人依法完竣之公證文書，其
    合法且屬有效，基於此公證之系爭遺囑合法且有效前提下，
    被告為遺囑執行人暨法定繼承人之一，除依法須時限內登記
    外，被告依遺囑意旨執行時，亦已告知原告有關被繼承人遺
    囑事宜及欲辦理登記之事，並通知原告表示被告願就特留分
    部分以金錢補償原告，惟原告嫌棄太少未獲肯認，因此心生
    怨懟，且依現行實務穩定多數見解，遺囑人之遺囑，雖違反
    特留分規定，惟其違反，並非當然無效，而本件屬於被繼承
    人生前以遺囑方式指定分割方法致原告應得之額不足特留分
    ，基於尊重被繼承人之遺囑真意，縱原告已請求本案，但仍
    不得抵觸遺囑人之真意，自不得再就被告依遺囑指定分割方
    法所取得之遺產部分，進而主張有公同共有權存在，僅能另
    請求被告以金錢補足其不足額，故原告本件塗銷登記之主張
    顯無理由，應予以駁回等語，並聲明：原告之訴駁回。
三、兩造不爭執事項：
　㈠被繼承人於110年1月7日死亡，並留有系爭遺產，其法定繼承
    人為兩造及訴外人劉玫蘭，應繼分比例各為3分之1，特留分
    比例各為6分之1。
　㈡被繼承人前於101年4月6日至臺灣士林地方法院所屬民間公證
    人陳志浩事務所，在公證人陳志浩公證下作成系爭遺囑，其
    遺囑內容為：「一、本人所有座落於新北市○○區○○段0000地
    號土地及其上建物（門牌地址：新北市○○區○○街00巷00○0號
    ）、雲林縣○○鎮○○段000000000○000000000○000000000地號
    土地、新北市雙溪區石笋段0000-0000、0000-0000、0000-0
    000、0104、0114地號土地全部由叁子劉彥良（身分證字號Z
    000000000)單獨繼承。……」等語，系爭遺囑為合法有效。
　㈢如附表一編號1至7所示之不動產已於110年3月2日以遺囑繼承
    登記為由，由新北市三重地政事務所登記為被告所有；如附
    表一編號8至10所示之不動產則於同年3月10日以遺囑繼承登
    記為由，由雲林縣虎尾地政事務所登記為被告公同共有。
四、本件爭點：
　㈠系爭遺囑指定之遺產分割方法有無侵害原告之特留分？
　㈡若扣減義務人（即被告）已表明願以金錢補足扣減權利人（
    即原告）特留分不足額時，原告得否請求將系爭不動產所為
    之遺囑繼登記予以塗銷？亦即原告請求被告塗銷系爭不動之
    遺囑繼承登記，是否有理由？　　　
五、本院之判斷：
  ㈠系爭遺囑指定之遺產分割方法已侵害原告之特留分：
　1.按直系血親卑親屬之特留分，為其應繼分2分之1；特留分，
    由依第1173條算定之應繼財產中，除去債務額算定之，民法
    第1223條、第1224條分別定有明文。
　2.查被繼承人所遺之系爭遺產，依財政部北區國稅局核定之價
    額總計為7,318,185元，其中系爭不動產部分之價值共為7,2
    34,057元、如附表二所示動產部分之價值共為99,910元，有
    該局遺產稅免稅證明書在卷可稽，扣除被告所述花費喪葬費
    用約20萬元、辦理遺囑登記之代書費用3萬餘元（見本院111
    年3月9日言詞辯論筆錄）後，被繼承人應繼遺產之價值至少
    有700萬元，而原告為被繼承人之子即直系血親卑親屬，與
    被告及訴外人劉玫蘭同為第一順位繼承人，其應繼分為3分
    之1，依前揭民法第1223條規定，其特留分為應繼分之2分之
    1即6分之1，故原告之特留分數額至少應有117萬元（700萬
    元×1/6＝117，元以下四捨五入，下同），而系爭遺囑所指定
    之分割方法，係將被繼承人所遺系爭不動產部分全部分由被
    告繼承，有系爭遺囑在卷可稽，故依系爭遺囑指定之分割方
    法分配系爭遺產後，原告所能分配之遺產僅餘如附表二所示
    之動產99,910元，原告依其應繼分僅能分配33,303元（99,9
    10元×1/3＝33,303元），顯不足原告應得之特留分數額117萬
    元，是系爭遺囑所為遺產分割方法之指定，確已侵害原告之
    特留分甚明。被告雖辯稱系爭不動產尚未經鑑定價值，故無
    法判定系爭遺囑指定之分割方法有無侵害原告之特留分，然
    上開財政部北區國稅局所核定之系爭不動產價額，係以公告
    現值核定，而依一般經驗法則，公告現值顯較市價為低，則
    以公告現值計算，系爭遺囑指定之遺產分割方法已侵害原告
    之特留分，更遑論以市價計算，故被告此部分辯稱，自不足
    採，其聲請本院鑑定系爭不動產價值，亦無必要，併此敘明
    。　　
　㈡原告得行使特留分扣減權，請求被告塗銷附表一所示不動產
    之遺囑繼承登記：
　⒈按遺囑人於不違反關於特留分規定之範圍內，得以遺囑自由
　　處分遺產。應得特留分之人，如因被繼承人所為之遺贈，致
　　其應得之數不足者，得按其不足之數由遺贈財產扣減之。受
　　遺贈人有數人時，應按其所得遺贈價額比例扣減，民法第11
　　87條、第1225條分別定有明文。又關於特留分之保障，民法
　　第1225條雖僅規定被繼承人所為之遺贈，侵害特留分權利人
　　之特留分時，得按其不足之數由遺贈財產扣減之，然對於因
　　遺囑所定之分割方法或應繼分之指定，超過其所得自由處分
　　遺產之範圍，致有侵害特留分之情形，則無明文規定，惟為
　　保障特留分權利人之特留分不受侵害，倘被繼承人得藉由遺
　　囑指定應繼分或遺產分割方法之方式為侵害，則法定特留分
　　之保障將流於空談，故應認此等情形得類推適用民法第1225
　　條規定，倘被繼承人因遺囑所定之遺產分割方法或應繼分之
　　指定，超過其所得自由處分遺產之範圍而致特留分權利人應
　　得之額不足特留分時，特留分權利人得對扣減義務人行使扣
　　減權。次按被繼承人因遺贈或應繼分之指定超過其所得自由
　　處分財產之範圍而致特留分權利人應得之額不足特留分時，
　　特留分扣減權利人得對扣減義務人行使扣減權。是扣減權在
　　性質上屬於物權之形成權，一經扣減權利人對扣減義務人行
　　使扣減權，於侵害特留分部分即失其效力。且特留分係概括
　　存在於被繼承人之全部遺產，並非具體存在於各個特定標的
　　物，故扣減權利人苟對扣減義務人行使扣減權，扣減之效果
　　即已發生，其因而回復之特留分乃概括存在於全部遺產，並
　　非具體存在於各個標的物，亦非轉換為按應繼財產價值計算
　　之金錢（最高法院91年度台上字第556號、103年台上字第20
　　71號判決意旨參照）。
　⒉查系爭遺囑所為遺產分割方法之指定，致原告可分得之遺產
    ，不足其應得之特留分額，顯已侵害原告之特留分，業如前
    述（見前揭㈠所述），且系爭不動產，即如附表一編號1至7
    所示之不動產已於110年3月2日以遺囑繼承登記為由，由新
    北市三重地政事務所登記為被告所有；如附表一編號8至10
    所示之不動產亦於同年3月10日以遺囑繼承登記為由，由雲
    林縣虎尾地政事務所登記為被告公同共有等情，為兩造所不
    爭執，並有如附表一所示土地、建物登記第一類謄本、新北
    市三重地政事務所110年11月15日新北重地籍字第110610765
    2號函附繼承登記申請書、雲林縣虎尾地政事務所110年11月
    16日虎地一字第1100006123號函附繼承登記申請書在卷可憑
    ，依前揭說明，原告自得類推適用民法第1225條規定向被告
    行使扣減權，應堪認定。又原告已表示以本件起訴狀繕本之
    送達作為行使扣減權之意思表示（見本院111年3月9日言詞
    辯論筆錄），該書狀並於110年12月30日送達於被告，有家
    事起訴暨聲請調解狀、本院送達證書在卷可按。而扣減權在
    性質上屬於物權之形成權，扣減權利人一旦行使扣減權，於
    侵害特留分部分即失其效力，且特留分係概括存在於被繼承
    人之全部遺產，並非具體存在於各個特定標的物，是以原告
    既已行使扣減權，扣減之效果即已發生，原本受侵害之特留
    分即回復而概括存在於全部遺產，而為全體繼承人所公同共
    有，並非具體存在於各個標的物，亦非轉換為得按應繼財產
    價值計算之金錢，且原告並未同意由被告以金錢補其特留分
    額之不足，自不得以金錢補償方式補足其特留分不足之部分
    ，是被告辯稱其已表明願以金錢補償特留分不足之部分，基
    於尊重遺囑人之真意，原告僅能請求以金錢補償特留分不足
    額，不得請求將系爭不動產之遺囑登記全部塗銷，自不足採
    。至被告雖援引臺灣高等法院他案判決作為上開論點之依據
    ，然其所引臺灣高等法院之判決係針對其他個案所為之判決
    ，並非法律或具裁判法律爭議統一見解為任務之法定裁判機
    關所為之判決，對本院自不生拘束力，附此敘明。
　3.又按所有人對於妨害其所有權者，得請求除去之，民法第76
    7 條第1 項中段定有明文。復按各共有人對於第三人，得就
    共有物之全部為本於所有權之請求。但回復共有物之請求，
    僅得為共有人全體之利益為之，民法第821 條亦有明定。依
    同法第828 條第2 項規定，前開條文於公同共有準用之。故
    公同共有人之其中一人，對於妨害其公同共有物之所有權者
    ，自得單獨提起請求所有物妨害排除請求之訴。本件原告既
    已對被告行使扣減權，系爭不動產即應回復為全體繼承人公
    同共有，原告既為公同共有人之一，且被告所為之系爭不動
    產繼承登記已有妨害公同共有權行使之情形，故原告依民法
    第828條第2項、第821條及第767條第1項中段之所有權妨害
    除去請求權，請求被告將附表一所示之不動產，於110年3月
    2日、3月10日所為之遺囑繼承登記均應予塗銷，自有理由。
六、綜上所述，原告類推適用民法第1225條規定行使扣減權，並
    依民法第767條、第828條第2項及第821條規定，請求被告塗
    銷如附表一所示不動產之遺囑繼承登記，均屬有據，應予准
    許。
七、本件判決之基礎已臻明確，兩造其餘之攻擊防禦方法及所提
    證據，核與判決無影響，無庸一一論列，併此敘明。
八、據上論結，本件原告之訴為有理由，依家事事件法第51條，
    民事訴訟法第78條，判決如主文。
中　　華　　民　　國　　111 　年　　4 　　月　　1 　　日
                   家事法庭法  官　王美婷
以上正本係照原本作成。
如對本判決上訴，須於判決送達後20日之不變期間內，向本院提
出上訴狀。
中　　華　　民　　國　　111 　年　　4 　　月　　1　 　日
                           書記官　施鴻均
附表一：現登記於被告名下之被繼承人劉王金女所遺不動產
編號     地號 面積（平方公尺） 應有部分 登記原因 原因發生日期 登記日期 1 新北市○○區○○段000000000地號 165 1000分之65 遺囑繼承 110年1月7日 110年3月2日 2 新北市○○區○○段000000000地號 3065 全部 遺囑繼承 110年1月7日 110年3月2日 3 新北市○○區○○段000000000地號 2527 全部 遺囑繼承 110年1月7日 110年3月2日 4 新北市○○區○○段000000000地號 322 全部 遺囑繼承 110年1月7日 110年3月2日 5 新北市○○區○○段000000000地號 6520 全部 遺囑繼承 110年1月7日 110年3月2日 6 新北市○○區○○段000000000地號 4076 全部 遺囑繼承 110年1月7日 110年3月2日 7 新北市○○區○○段000000000○號（門牌號碼：新北市○○區○○街00巷00○0號） 25.13 全部 遺囑繼承 110年1月7日 110年3月2日 8 雲林縣○○鎮○○段000000000地號 19.42 全部 遺囑繼承 110年1月7日 110年3月10日 9 雲林縣虎尾鎮內安段0770-0000地號 314.64 140分之1 遺囑繼承 110年1月7日 110年3月10日 10 雲林縣虎尾鎮內安段0818-0000地號 25.28 140分之1 遺囑繼承 110年1月7日 110年3月10日 

附表二：被繼承人劉王金女遺產一覽表
一、不動產部分：
編號    遺產項目 權利範圍 財產價額（新臺幣）（以國稅局核定之價額為準） 1 新北市○○區○○段000000000地號（面積165平方公尺） 1000分之65  1,052,122元  2 新北市○○區○○段000000000地號（面積3065平方公尺） 全部 1,103,400元 3 新北市○○區○○段000000000地號（面積2527平方公尺） 全部 909,720元  4 新北市○○區○○段000000000地號（面積322平方公尺） 全部 115,920元 5 新北市○○區○○段000000000地號（面積6520平方公尺） 全部 2,347,200元 6 新北市○○區○○段000000000地號（面積4076平方公尺） 全部 1,467,360元 7 雲林縣○○鎮○○段000000000地號（面積19.42平方公尺） 全部 132,056元 8 雲林縣○○鎮○○段000000000地號（面積314.64平方公尺） 140分之1 15,282元 9 雲林縣○○鎮○○段000000000地號（面積25.28平方公尺） 140分之1 1,697元 10 新北市○○區○○段000000000○號（門牌號碼：新北市○○區○○街00巷00○0號）（面積25.13平方公尺） 全部 89,300元  以上財產價額合計  7,234,057元 
二、動產部分：
編號    遺產項目 財產價額（新臺幣）（以國稅局核定之價額為準） 1 瑞芳地區農會存款 20,992元 2 台北富邦商業銀行活儲存款 4,443元 3 台北富邦商業銀行活儲存款 262元 4 郵局存簿儲金存款 877元 5 郵局劃撥儲金存款 31,250元 6 裕隆汽車製造股份有限公司股票 526股，25,248元 7 裕隆汽車製造股份有限公司股票 22股，1,056元 8 第一銀行存款 423元 9 合作金庫三重分行存款 225元 10 彰化銀行西三重分行存款 79元 11 土地銀行三重分行存款 283元 12 凱基銀行存款 1,287元 13 瑞興銀行建成分行存款 1,306元 14 元大銀行中正分行存款 228元 15 國泰世華銀行三重分行存款 10,954元 16 國泰世華銀行館前分行存款 997元  以上合計 99,910元